臺灣高等法院民事判決
111年度勞上易字第16號
上  訴  人  台灣電力股份有限公司
法定代理人  曾文生  
訴訟代理人  趙偉程律師
被 上訴 人  詹文聰  
            蕭文湘  
            余旺樹  
            曾萬同  
            何達德  
            林明進  
上  六  人
訴訟代理人  葉錦郎律師
上列當事人間請求給付退休金差額事件，上訴人對於中華民國11
0年12月8日臺灣臺北地方法院110年度勞訴字第290號第一審判決
提起上訴，本院於111年5月31日言詞辯論終結，判決如下：
    主      文
上訴駁回。
第二審訴訟費用由上訴人負擔。
    事實及理由
壹、程序方面：
　　上訴人法定代理人原為楊偉甫，於本院審理中變更為曾文生
    ，有行政院院授人培字第1113024466號函、經濟部經人字第
    11103656270號函在卷可稽（見本院卷第87至88頁），上訴
    人並於民國111年4月1日具狀聲明承受訴訟（見本院卷第85
    頁），核與民事訴訟法第170條、第175條第1項及第176條規
    定相符，應予准許。　　
貳、實體方面：
一、被上訴人主張：
　　被上訴人詹文聰、蕭文湘、余旺樹、曾萬同、何達德、林明
    進（下分稱姓名，合稱被上訴人）分別自附表一「服務年資
    起算日」欄所示之日起受僱於上訴人，為上訴人協和發電廠
    之員工，詹文聰、余旺樹、曾萬同、何達德、林明進擔任機
    械技術員，蕭文湘擔任電機運轉員，且分別自附表一「舊制
    年資結清日期」欄所示日期結清舊制年資退休金。依經濟部
    所屬事業機構人事管理準則實施要點第5點規定，伊等屬勞
    動基準法（下稱勞基法）之勞工，伊等舊制年資結清給與標
    準，各依臺灣省工廠工人退休規則（下稱退休規則）第9條
    第1款與勞基法第55條第1項規定計算之。又伊等從事全天候
    24小時三班制輪流作業，依上訴人之輪班提供勞務，分為日
    班（上午8時至下午4時）、小夜班（下午4時至深夜12時）
    與大夜班（深夜12時至翌日上午8時），各班工作性質均同
    ，僅服勤時間不同，上訴人係按伊等實際到班輪值大、小夜
    班分別發給伊等新臺幣（下同）400元、250元之夜點費（下
    稱系爭夜點費），此費用與一般常見為應付臨時性業務需求
    偶一為之之情形有別，夜點費係針對夜間工作實際輪值次數
    為核發條件，符合勞基法第2條第3款規定之經常性給付、具
    勞務對價性為工資。詎上訴人在附表一所示「舊制年資結清
    日期」欄所示結清伊等舊制年資時，未將系爭夜點費納入平
    均工資計算退休金，自應補發給付伊等如附表一「應補發金
    額」欄所示退休金本息。伊等雖簽署年資結清協議書（下稱
    系爭協議書），然依勞工退休金條例（下稱勞退條例）第11
    條規定，勞雇雙方就舊制年資結清之約定不得低於勞基法第
    55條、第84條之2規定之標準。系爭協議書係上訴人單方決
    定製作之定型化契約，未將夜點費列為平均工資計算，依民
    法第247條之1、勞動事件法第33條第2項規定自屬無效，伊
    等自不受拘束等語。爰依勞退條例第11條第1、3項、退休規
    則第9條第1款及勞基法第55條第1項第1款、第3項、第84條
    之2規定，求為命上訴人應分別給付被上訴人如附表一所示
    「應補發金額」欄所示金額，及各自如附表一「利息起算日
    」欄所示之日起至清償日止，按週年利率5％計算之利息。於
    本院答辯聲明：上訴駁回。
二、上訴人則以：
　　伊為經濟部所屬國營事業，實施單一薪給，依經濟部報請行
    政院核定發布之經濟部所屬事業機構用人費薪給管理要點（
    下稱系爭薪給要點）規定，按被上訴人對應之薪點數折算基
    本薪給數額，已充分反應渠等所從事工作之報酬，系爭夜點
    費為伊勉勵、恩惠性給與之餐費，非普遍性給與，並未列入
    經濟部所屬事業人員退休撫卹及資遣辦法作業手冊（下稱退
    撫辦法作業手冊）計算平均工資之給與項目表，且係勞基法
    施行細則第10條第9款修正前肯認排除於經常性給與工資，
    顯非屬工資範疇，不得列入平均工資計算。縱認系爭夜點費
    應列入工資計算退休金，亦僅限於夜點費加發部分即初夜點
    心費每次175元、深夜點心費每次250元為限，列入平均工資
    核算退休金，如附表二「應補發金額（算法一）」欄所示；
    或應僅限勞基法施行後年資得核算退休金如附表二「應補發
    金額（算法二）」欄所示；或應僅限於夜點費加發部分且限
    於勞基法施行後年資得核算退休金如附表二「應補發金額（
    算法三）」欄所示等語，資為抗辯。原審判命上訴人應給付
    被上訴人各如附表一「應補發金額」欄所示金額，及自附表
    一「利息起算日」欄中所示起算日起算之法定遲延利息，並
    依職權為假執行宣告及依聲請附條件免為假執行。上訴人不
    服，提起上訴，上訴聲明：㈠原判決廢棄。㈡被上訴人在第一
    審之訴駁回。
三、兩造不爭執事項為（見本院卷第80至81頁）：
　㈠被上訴人任職於上訴人，為上訴人協和發電廠之員工，屬僱
    用人員，為勞基法之勞工。
　㈡被上訴人分別自如附表一「服務年資起算日期」欄所示受僱
    於上訴人，各如附表一「舊制年資結清日期」欄所示日期結
    清舊制年資，被上訴人依勞基法施行前後之工作年資所計算
    之結清基數各如附表一「舊制結清退休金基數（個）」欄所
    示。
　㈢被上訴人依舊制年資結清日前3個月、6個月領取之夜點費平
    均金額如附表一「平均夜點費」欄所示金額。
　㈣上訴人係採24小時全天連續作業，分為日班、小夜班、大夜
    班輪班作業，各班工作性質相同、服勤時間不同，被上訴人
    之工作需輪班。
　㈤上訴人按實際輪值員工發給之大、小夜點費，自92年1月起小
    夜班夜點費每次250元，大夜班夜點費每次400元，由實際輪
    班或代班人領取。夜點費每人每日金額相同，不因員工作業
    種類、年資、職級等而有差異。
　㈥上訴人夜點費之發放制度從日治時期即已設立，早於42年對
    三班制各發變電所深夜值班人員即有發給「午夜點心費」，
    每人每夜2元，需購買食品不得發給現款，43年1月起調高為
    每人每夜4元，50年5月起待遇類別「己、餐點費」，中之夜
    點費為10元，64年6月起「各項餐費標準」之深夜點心費則
    為每次30元，而同一時間之誤餐費則為每次50元。64年間因
    見發放食品需檢附收據報銷等手續繁瑣，故改以發放現款方
    式代之，有上訴人夜點費歷次調整情形明細表可稽（見本院
    卷第57頁）。
　㈦如認補發舊制年資結清退休金差額之適用範圍不應排除初夜
    點心費75元、深夜點心費150元，且應計入被上訴人於勞基
    法實施前之年資（亦即前述㈤之夜點費全部應計入舊制年資
    結清或退休前3個月、6個月平均工資），上訴人應給付被上
    訴人舊制年資結清退休金差額詳如附表一所示，有上訴人11
    1年5月4日民事辯論意旨狀可憑（見本院卷第107至108頁）
    。
四、本院得心證之理由：
　㈠系爭夜點費是否應計入被上訴人之平均工資計算結清舊制年
    資退休金？
　⒈按勞工係受雇主僱用從事工作獲致工資者；而工資謂勞工因
    工作而獲得之報酬，包括工資、薪金及按計時、計日、計月
    、計件以現金或實物等方式給與之獎金、津貼及其他任何名
    義之經常性給與均屬之。勞基法第2條第1、3款分別定有明
    文。是工資係勞工勞動之報酬對價且為經常性之給與。所謂
    經常性之給與，只要在一般情形下經常可以領得之給付即屬
    之，舉凡某種給與係屬工作上之報酬，在制度上有經常性者
    ，均得列入平均工資以之計算退休金。故勞工因工作所得之
    報酬，倘符合「勞務對價性」及「給與經常性」二項要件時
    ，依法即應認定為工資。判斷某項給付是否具「勞務對價性
    」及「給與經常性」，應依一般社會之通常觀念為之，其給
    付名稱為何，尚非所問。是以雇主依勞動契約、工作規則或
    團體協約之約定，對勞工提供之勞務反覆應為之給與，乃雇
    主在訂立勞動契約或制定工作規則或簽立團體協約前已經評
    量之勞動成本，無論其名義為何，如在制度上通常屬勞工提
    供勞務，並在時間上可經常性取得之對價（報酬），即具工
    資之性質而應納入平均工資之計算基礎（最高法院100年度
    台上字第801號判決意旨參照）。從而，系爭夜點費是否為
    工資之一部分，自應以系爭夜點費是否為勞工給付勞務之對
    價且屬經常性給與為判斷依據。
　⒉經查：被上訴人均為上訴人協和發電廠僱用人員，屬勞基法
    之勞工，依勞基法第84條之2規定，其結算年資給與標準，
    依其工作年資於73年8月1日勞基法施行前後，分別依退休規
    則第9條第1款及勞基法第55條第1項之規定計算之。再依經
    濟部所屬事業人員退休撫卹及資遣辦法（下稱退撫辦法）第
    3條規定：「本辦法所稱基數，指計算事由發生時一個月平
    均工資。平均工資依勞動基準法有關規定辦理。」，可知經
    濟部所屬事業人員關於退休金計算之平均工資認定，亦依勞
    基法有關規定辦理，並無特別規定。而勞基法第2條第4款規
    定：「平均工資：謂計算事由發生之當日前6個月內所得『工
    資』總額除以該期間之總日數所得之金額」。是兩造間關於
    計算舊制年資結清基準之工資，自應依上開勞基法規定辦理
    。
  ⒊次查：被上訴人任職上訴人期間之工作性質，採三班制輪值
    ，分日班（上午8時至下午4時）、小夜班（下午4或至12時
    ）、大夜班（0時至8時）。大夜班發給400元夜點費，小夜
    班發給250元夜點費（見兩造不爭執事項㈣、㈤），可知系爭
    夜點費由實際輪班或代班人領取，是被上訴人只要輪值大、
    小夜班，即可獲得固定數額之系爭夜點費，且被上訴人於受
    僱期間均須輪班工作，其等輪值大、小夜班已成為常態性之
    工作制度，與一般公司行號為應付臨時性之業務需求偶爾而
    為之者有別，系爭夜點費之給與自係屬被上訴人因從事常態
    性夜間輪值工作可取得之報酬，已具備「經常性給與」之要
    件。另上訴人給付系爭夜點費之固定數額雖不因被上訴人年
    資或職級之不同而有差異，然發給之總數額隨其等夜間出勤
    時數多寡而變化之情，有被上訴人提出之109年度薪給資料
    可憑（見原審卷第32頁、第34頁、第36頁、第38頁、第40頁
    、第42頁），亦即被上訴人提供勞務之工作時間分布在前述
    大、小夜班時段愈多者，所得領取系爭夜點費數額愈高，被
    上訴人每月所得領取之系爭夜點費數額，與其等從事夜間工
    作總時數息息相關，即使每月夜間工作時數可能因排班時段
    而有不同，惟系爭夜點費數額仍係依其等輪值大、小夜班之
    次數多寡為計算基準，是上訴人發放之系爭夜點費，實質上
    係被上訴人因從事大、小夜班之夜間工作所領取之工作報酬
    ，其數額計算與夜間勞務提供次數構成對價關係。又上訴人
    發放之系爭夜點費數額係依被上訴人夜間工作時間長短、是
    否跨夜而有差異，其中小夜班之夜點費為250元（92年1月1
    日以前為150元），大夜班夜點費為400元（92年1月1日以前
    為300元），顯非屬上訴人提供勞工購買值夜餐點之費用，
    實係因輪值大、小夜班之工作時段不利於勞工之生活及健康
    ，始就於夜間從事與白天相同工作內容之勞工給與較佳之工
    資待遇，此種因時間之特殊工作條件而對勞工所增加之現金
    給付，係為彌補勞工因於特殊工作時間提供勞務之特殊辛勞
    與負擔，應認係雇主直接對勞工提供之勞務附加為更進一步
    之報酬，本質上應屬勞工於該值班時段之勞務對價。縱上訴
    人未區分員工之薪資高低、工作內容及職級等項，統一發給
    相同金額之系爭夜點費，仍不影響其係因環境、時間等特殊
    工作條件始提出之勞務對價，亦難僅以系爭夜點費之數額相
    同乙節，遽認系爭夜點費屬於恩惠性給與。是以系爭夜點費
    應屬兩造間就特定之工作條件達成協議，並成為勞工於一般
    情形下經常可以領得之給付，其性質上屬勞工因工作所獲之
    報酬，在制度上亦具有經常性，符合「勞務對價性」及「經
    常性給與」之要件，自應屬工資之一部分。是被上訴人主張
    系爭夜點費，應屬工資範疇等語，自屬有據。
  ⒋上訴人辯稱：依國管法第14條、第33條規定及系爭作業手冊
    第1條及第2條規定，經濟部關於「經常性給與」之項目已有
    特別指定，並未列入系爭夜點費，且其採單一薪給制度，所
    屬人員工資性質給與之認定，均係依行政院及經濟部相關規
    定辦理，「經濟部所屬事業機構之平均工資給與項目表」並
    未將系爭夜點費列入給付項目，經濟部於96年5月17日經營
    字第09602605480號函表示系爭夜點費為褔利措施云云，並
    提出系爭作業手冊、上開函文及經濟部82年10月15日經（82
    ）國營090678號函暨附件為憑（見原審卷第111頁、第139頁
    ）。然按國管法第14條規定：「國營事業應撙節開支，其人
    員待遇及福利，應由行政院規定標準，不得為標準以外之開
    支」，第33條規定：「國營事業人員之進用、考核、退休、
    撫卹、資遣及其他人事管理事項，除法律另有規定外，由國
    營事業主管機關擬訂辦法，報請行政院核定」，可知該上開
    規定僅在宣示國營事業應依行政院所定相關規定作為給付員
    工工作報酬、退休之準據，並未將夜點費明示排除於工資性
    質之外。且經濟部所屬事業人員關於退休金計算之平均工資
    認定，依國管法第33條授權經濟部訂定之退撫辦法第3條規
    定，經濟部所屬事業人員關於退休金計算之平均工資認定，
    亦係依勞基法有關規定辦理，並未另有特別規定；且勞基法
    第2條第4款規定：「平均工資：謂計算事由發生之當日前6
    個月內所得『工資』總額除以該期間之總日數所得之金額。」
    等語，是兩造間關於計算退休金之工資，仍應依前揭勞基法
    之規定辦理，已如前述。雖系爭作業手冊「貳、工資與平均
    工資」記載：「、平均（薪）工資……（一）計算平均工資
    之經常性給與：目前各機構人員之（薪）工資，除單一薪給
    、延長工作時間工資（超時工作報酬、加班費均屬之，以下
    同）及經本部核定准併入平均工資計算之經常性給與者（如
    附件貳之一）外，其餘項目不予列入平均工資計算……」，且
    該手冊附件貳之一給與項目表未列入「夜點費」（見原審卷
    第137至148頁），惟系爭作業手冊並非國管法所授權，至多
    僅為職權命令性質，且係由經濟部單方於80年7月間所制訂
    ，對身為受僱人員之被上訴人而言，並無任何法律上之強制
    適用效力，更不得抵觸勞基法。故國營事業單位固得依其事
    業性質及勞動態樣與所屬人員另行訂定勞動條件，然所約定
    之勞動條件仍不得低於勞基法所定之最低標準，相關單一薪
    給制、工資給與事項，若與勞基法有所牴觸，仍應以勞基法
    之規定為據，所謂單一薪給制僅在於確保勞工可獲得工資之
    計算基準，並不能排除勞工依其他依法令可獲得之工資，況
    系爭夜點費具有勞務對價性及經常性給與之性質，核屬勞基
    法第2條第3款所謂之工資，業已說明如前，自不得以國營事
    業採用人費率單一薪給制攸關人事營運成本薪給內涵及系爭
    作業手冊與給與項目表，遽認被上訴人同意捨棄將系爭夜點
    費列入平均工資之範疇。再觀諸被上訴人之薪給資料（見原
    審卷第37至42頁），每月薪資除基本薪給外，尚加計假日出
    勤加發、值班超時工作報酬、值班深夜點心費（即夜點費）
    等項目，且退撫辦法作業手冊規定，得將延長工作時間工資
    併入平均工資計算（見原審卷第135頁），並非僅以被上訴
    人之基本薪給計算其平均工資，則基本薪給數額即非實際反
    映被上訴人每月實際從事工作之報酬，自難以系爭薪給要點
    已規定被上訴人每月基本薪給數額，逕認系爭夜點費非屬工
    資。又退撫辦法作業手冊附件貳之一，固未將夜點費列入計
    算平均工資之給與項目（見原審卷第138頁），惟退撫辦法
    作業手冊僅係經濟部依退撫辦法研訂之實務作業手冊，此觀
    該手冊「壹、前言」之「研訂本辦法作業手冊」記載「…為
    使部屬各機構今後在退撫作業時作法一致，避免對法條文義
    產生歧誤，並能符合部屬事業人員（包括派、雇用人員）一
    體適用之考量原則…依據本辦法，研訂退撫辦法作業手冊以
    為實務作業之準繩」等語甚明（見原審卷第133至134頁）。
    退撫辦法第3條既已明定適用該辦法之國營事業人員平均工
    資之認定，依勞基法有關規定辦理，系爭夜點費依勞基法規
    定屬工資範疇，已如前述，該作業手冊在無其他法令授權情
    形下，未將之列入平均工資，核與該手冊所據以研訂之退撫
    辦法規定牴觸，尚難以退撫辦法作業手冊關於平均工資之記
    載，逕認退撫辦法第3條規定之平均工資應以退撫辦法作業
    手冊為據，而為不利於被上訴人認定之依據。再者，系爭夜
    點費是否為工資，屬法院依職權個案判斷之事項，行政機關
    之解釋，僅有參考性質，上訴人所提各行政機關函釋、他案
    判決之認定，無非係行政機關或法院就個案表示見解，於本
    件亦無拘束力，無從採為對其有利之認定。是以上訴人固辯
    稱：被上訴人為經濟部所屬事業人員，應依退撫辦法作業手
    冊及經濟部相關函釋辦理計算平均工資，無依勞基法第2條
    第3、4款規定審酌系爭夜點費是否列入平均工資計算云云，
    難認可採。
  ⒌上訴人又辯稱修正前勞基法施行細則第10條第9款將夜點費明
    文排除於工資之外，及94年間刪除上開條文改由具體個案認
    定，系爭夜點費本即屬於餐費之性質而為福利措施，無論修
    正前後，均非屬工資之範疇云云，並提出勞委會94年6月20
    日勞動2字第0940032710號函、經濟部82年10月15日經（82
    ）國營090678號函暨其附件為證（見原審卷第111頁、第129
    頁）。查，94年6月14日修正前之勞基法施行細則第10條第9
    款雖將「差旅費、差旅津貼、交際費、夜點費及誤餐費等」
    排除於「經常性給與」之外，惟該款規定之差旅費、差旅津
    貼、交際費及誤餐費，因係就不確定之事項所支出，固可認
    定並非「經常性給與」，然此與系爭夜點費係屬固定輪班工
    作型態下經常性給與之勞務對價，並不相同，自不得以上訴
    人早年發給名目為「夜點費」，與勞基法施行細則第10條第
    9款原規定之「夜點費」係使用同一名稱，逕將系爭夜點費
    排除於勞基法第2條第3款所定經常性給與之外，系爭夜點費
    具有「勞務對價性」及「經常性給與」之性質，已如前述，
    自不應以上訴人給付名目而認定系爭夜點費非屬工資，是上
    訴人前開辯解，自不足取。至上訴人所援引之上開函釋，因
    行政機關依其職掌就有關法規為釋示之行政命令，僅有參考
    性質，並無拘束法院之效力，是以上訴人所提之前開函釋，
    亦難為有利上訴人之認定。
  ⒍上訴人復辯稱其自日據時代，為體恤夜間工作者而發放食品
    ，嗣因報銷手續等繁瑣，於64年6月起改以發放現款，屬恩
    惠性給與性質，且不論值班者之職級、薪給數額、工作內容
    等差異，一律支給相同數額之夜點費，被上訴人亦不得以其
    未給付系爭夜點費而拒絕提供夜班輪值工作，自不具勞務之
    對價，被上訴人不可能不知此情云云。然查：上訴人雖以公
    文表示系爭夜點費從發放食品方式改以發放現款方式，名稱
    為「點心費」、「餐費」、「餐點費」，且曾多次調整系爭
    夜點費金額，有上訴人所提出之其（管人字第0175號函、6
    4年電人一字第0000-0000號函、（）人處發字第0308號函
    、夜點費歷次調整情形、電人一字第0000-0000號函、92年3
    月21日電人字第09202061631號函附卷可稽（見原審卷第121
    至127頁、本院卷第57至61頁）。然依勞基法第2條第3款就
    工資所為定義，只須符合勞工因工作而獲得之報酬，以現金
    或實物等方式之經常性給與均屬之，可見實物給與亦在工資
    涵攝範圍內，縱系爭夜點費之沿革係由實物給與之方式改為
    現金而來，然因兩造在成立勞動契約時，均已知悉工作型態
    為三班制之輪班，並均認知輪值小、大夜班者即可領取系爭
    夜點費，上訴人亦認知在被上訴人提供小、大夜班之勞務時
    ，即有給付義務，被上訴人亦認知其等若輪值小、大夜班，
    即可領取此項給付，已具備在固定輪班工作型態下「勞務對
    價性」及「經常性給與」之性質，並不因上訴人原發給實物
    ，後改為發給現金，或稱之為「餐費」、「點心費」或「餐
    點費」即變異其性質，更無法僅以夜點費給付之金額相同，
    即認系爭夜點費屬恩惠性給與。另工資之給付雖會因工作性
    質、年資、職級或員工學經歷及本身具有之專業技職能等因
    素而有差別，但是否屬於工資範疇，並非僅憑此情節為認定
    標準，諸如「伙食津貼」及「交通津貼」等數額亦屬固定，
    但在符合「勞務對價性」及「給與經常性」之要件下，亦會
    被認定屬於工資性質，自難僅以系爭夜點費之數額均相同乙
    節，遽認系爭夜點費屬於恩惠性給與。故上訴人雖曾多次對
    夜點費之給付標準進行調整等情，但此係因雙方歷年運作情
    況下所形成之合意內容，亦無法執此否認系爭夜點費不符合
    「勞務對價性」及「給與經常性」之要件。是上訴人以夜點
    費之發放沿革及金額固定等節，辯以系爭夜點費係出於體恤
    、慰勞員工而發放，為單方面恩惠性給與之餐費，非屬兩造
    合意之工資云云，並不可取。
  ⒎上訴人復辯稱：伊於77年7月間，考量輪班人員長期於初夜、
    深夜輪班之辛勞，於「一般初夜點心費」及「一般深夜點心
    費」外，另給與「加發初夜點心費」及「加發深夜點心費」
    ，其中非加發部分（即一般初夜點心費75元、深夜點心費15
    0元）不論是否為輪班人員出勤時均可支領，應屬餐費性質
    ，符合勞動部94年6月20日勞動二字第0940032710號函釋。
    若認定夜點費應計入平均工資，亦應僅將加發部分（即加發
    初夜點心費175元及加發深夜點心費250元）計入平均工資云
    云。惟上訴人所謂一般與加發之區別，實係依夜點費發給之
    歷史演進軌跡，以其中77年間增額發給為分水嶺，依該次增
    額前後原有或新增之細目而劃分，此觀夜點費歷次調整情形
    表即明(見本院卷第57至62頁)。上訴人每月發給被上訴人初
    、深夜點心費，統稱為值班深夜點心費，並無區分點心費或
    加發點心費(見原審卷第49至66頁)，自不能僅以上訴人主觀
    認定即割裂其為工資之本質。況不論上訴人賦予夜點費細目
    為加發或一般，均因長久依循固定標準對於輪值夜班人員發
    給而具有制度性，且審諸上訴人發給之制度目的，依照社會
    一般通念判斷，皆具有勞務對價性及給與經常性，而應屬工
    資性質。是上訴人執此辯稱被上訴人請求補發結算差額，應
    排除屬餐費之初夜點心費75元及深夜點心費150元部分，委
    無足採。
  ⒏上訴人再辯以依勞基法第84條之2規定，被上訴人在勞基法施
    行前任職年資有關退休金平均工資之計算，不包括夜點費，
    勞基法施行前之年資不應將夜點費列入計算，並主張附表二
    算法二、三之計算式云云。惟按勞工工作年資自受僱之日起
    算，適用本法前之工作年資，其資遣費及退休金給與標準，
    依其當時應適用之法令規定計算；當時無法令可資適用者，
    依各該事業單位自訂之規定或勞雇雙方之協商計算之。適用
    本法後之工作年資，其資遣費及退休金給與標準，依第17條
    及第55條規定計算，勞基法第84條之2定有明文。則關於被
    上訴人勞工退休金之給與標準，在勞基法施行前，應依當時
    有效法令即退休規則第9條第1款規定計算，退撫辦法第6條
    前段，亦同此規定；勞基法施行後，應依同法第55條第1項
    第1款規定為給付標準。又退休規則第10條第2項規定：「前
    項所稱工資，依工廠法施行細則第4條之規定。」，工廠法
    施行細則第4條規定：「本法所稱工資係指工人因工作而獲
    得之報酬。不論以工資、薪金、津貼、獎金或其他任何名義
    按計時、計日、計月、計件給與者均屬之。」，對照前揭勞
    基法第2條第3款規定，足見退休規則及勞基法所稱之工資，
    內涵相同，而系爭夜點費既具勞務對價性，且為經常性給付
    ，應屬工資性質，已如前述，自應將系爭夜點費納入平均工
    資計算退休金。是上訴人此部分辯解，亦不可取。
  ⒐從而，系爭夜點費具有「勞務對價性」及「經常性給與」性
    質，自屬勞基法所謂之工資，應納入平均工資計算被上訴人
    之退休金。　
 ㈡被上訴人是否受系爭協議書第2條約定拘束？
　⒈按勞退條例施行前已適用勞基法之勞工，就其依舊制（勞基
    法）所保留之年資，與雇主約定勞僱契約仍存續下，以不低
    於勞基法所定給付標準而結清年資，無損勞工權益，對勞僱
    雙方自屬有效。勞退條例第11條第3項即闡釋此意旨（最高
    法院103年度台上字第1158號判決意旨參照）。乃勞基法為
    勞動條件之最低標準（勞基法第1條立法目的參照），以保
    障勞工權益，是倘若勞僱雙方約定低於勞基法之標準，勞工
    自得不受拘束，仍得依勞基法之最低標準為請求。
　⒉上訴人雖抗辯：被上訴人於選擇辦理年資結清時，已確認平
    均工資之給與項目及計算，並不包括系爭夜點費，猶仍選擇
    辦理舊制結清年資，自不得再請求其差額，並提出被上訴人
    選擇之年資結清意願調查表、年資結清協議書、工會傳閱之
    快訊、舊制年資結清說明會開會通知單（見原審卷第87至11
    0頁、本院卷第115至118、123至124頁）。經查：
　⑴系爭夜點費依勞基法規定應計入平均工資，本件兩造簽立系
    爭協議書，其平均工資之計算既未計入系爭夜點費，低於勞
    基法所定之給付標準，自有損被上訴人（勞工）權益，該部
    分約定應屬無效。況依系爭協議書第2條約定：「結清舊制
    之年資採計、基數計算方式，悉依據『經濟部所屬事業人員
    退休撫卹及資遣辦法』及勞基法等相關規定辦理。平均工資
    之計算悉依據行政院82年12月15日台82經44010號函（下稱4
    4010號函）核定『經濟部所屬事業機構列入計算平均工資之
    給與項目表』之規定辦理；平均工資內涵加班費之計算悉依
    據『經濟部所屬事業指派加班控管注意事項』第4點第2款規定
    辦理」等語，仍約定應依退撫辦法及勞基法辦理。
　⑵依上訴人提供被上訴人選擇之年資結清意願調查表、年資結
    清協議書，並未有以44010號函作為附件，且觀諸44010號函
    ：「主旨：有關公營事業移轉民營條例第8條第2、3項各項
    給與之平均工資計算內涵，請照本院經建會審議結論辦理。
    說明：一復82年10月15日經（82）國營字第090678號函。二
    抄附本院經建會82年12月8日總（82）字第3409號致本院秘
    書長議議復函一份」（見原審卷第119至120頁），該函文並
    未檢附相關核定文件。上訴人所提出之研商選擇適用勞退新
    制僱用人員舊制年資結清等事宜會議紀錄、說明會會議紀錄
    （見本院卷第119至122頁），僅為上訴人與工會代表達成初
    步共識，而非結論，難認得受其拘束，而說明會會議紀錄亦
    僅說明系爭夜點費未列入計算平均工資之給與項目，並非表
    示被上訴人同意排除。至上訴人另提出簽署前經上訴人工會
    傳閱之快訊、舊制年資結清說明會開會通知單（見本院卷第
    115至118、123至124頁），其上亦均未有排除系爭夜點費計
    算平均工資之內容。難認被上訴人於簽訂系爭協議書時已與
    上訴人約明排除系爭夜點費作為工資之一部。是上訴人此部
    分抗辯，並不可取。　
  ㈢被上訴人得否請求附表一「應補發金額」欄所示金額及如附
    表一「利息起算日」欄所示法定遲延利息？
　⒈依附表一所示，被上訴人任職期間均跨越勞基法施行前後，
    依勞基法第84條之2規定，有關適用勞基法前之年資，應依
    當時適用之法令規定計算；至於適用勞基法後之年資，則依
    同法第55條規定計算。又退休規則第9條第1款規定「工人退
    休金之給與規定如左：一、依第5條規定自願退休之工人及
    依第6條規定命令退休之工人，工作年資滿15年者，應由工
    廠給與30個基數之退休金，工作年資超過15年者，每逾1年
    增給半個基數之退休金，其賸餘年資滿半年者以1年計算，
    未滿半年者不計，合計最高以35個基數為限」，第10條第1
    項第1款規定：「退休金基數之計算方式如左：一、按月支
    薪者，以核准退休前3個月平均工資所得為準」。且勞基法
    第55條第1項第1款、第2項分別規定：「勞工退休金之給與
    標準如下：按其工作年資，每滿1年給與2個基數。但超過15
    年之工作年資，每滿1年給與1個基數，最高總數以45個基數
    為限」、「前項第1款退休金基數之標準，係指核准退休時1
    個月平均工資」。以及勞退條例第11條第1、3項分別規定：
    「本條例施行前已適用勞動基準法之勞工，於本條例施行後
    ，仍服務於同一事業單位而選擇適用本條例之退休金制度者
    ，其適用本條例前之工作年資，應予保留。……第一項保留之
    工作年資，於勞動契約存續期間，勞雇雙方約定以不低於勞
    動基準法第五十五條及第八十四條之二規定之給與標準結清
    者，從其約定。」。
　⒉系爭夜點費屬勞基法第2條第3款所定工資，已如前述，則上
    訴人計算被上訴人之退休金，自應將系爭夜點費列為平均工
    資計算基礎。被上訴人任職於上訴人期間均跨越勞基法施行
    前後，分別依前揭規定計算其退休金基數如附表一所示，茲
    依退休規則第10條第1項第1款、勞基法第2條第4款規定，將
    舊制結清前3個月平均夜點費與舊制結清前6個月平均數額分
    別計入平均工資計算後，被上訴人各得請求上訴人補發如附
    表一「應補發金額」欄所示金額（見不爭執事項㈦），上訴
    人主張以如附表二所示算法一或算法二或算法三計算，難認
    可採。
  ⒊末按給付有確定期限者，債務人自期限屆滿時起，負遲延責
    任。遲延之債務，以支付金錢為標的者，債權人得請求依法
    定利率計算之遲延利息。應付利息之債務，其利率未經約定
    ，亦無法律可據者，週年利率為5％，民法第229條第1項、第
    233條第1項、第203條分別定有明文。依勞基法第55條第3項
    規定，雇主應於勞工退休之日起30日內給付勞工退休金，定
    於一定期限內履行，俾使勞工債權能迅速獲得清償，而退休
    與結清二者性質相同，依勞退條例第11條第3項規定，於勞
    動契約存續期間結清舊制年資，亦有適用。兩造依勞退條例
    第11條第3項約定結清舊制年資之退休金，上訴人即應於結
    清之日起30日內給付，惟上訴人未於附表「舊制年資結清日
    期」欄所示之日起30日內給付被上訴人系爭結清年資差額，
    當自附表一「利息起算日」欄所示之日起，負遲延責任。則
    被上訴人依上開規定，請求上訴人給付自附表一「利息起算
    日」欄所示之日起之法定遲延利息，亦屬有據。準此，被上
    訴人請求上訴人分別補發如附表一「應補發金額」欄所示金
    額，及如附表一「利息起算日」欄所示之法定遲延利息，為
    有理由。
五、綜上所述，被上訴人依退休規則第9條第1款、勞退條例第11
    條第3項、勞基法第55條第1項、第3項、第84條之2之規定，
    請求上訴人應給付分別如附表一「應補發金額」欄所示金額
    ，及分別自如附表一「利息起算日」欄所示之起算日起至清
    償日止，按週年利率5％計算之利息，為有理由，應予准許。
    原審為上訴人全部敗訴之判決，並依職權宣告假執行及附條
    件免為假執行，並無不合。上訴論旨指摘原判決不當，求予
    廢棄改判，為無理由，應予駁回。
六、本件事證已臻明確，兩造其餘之攻擊或防禦方法及所用之證
    據，經本院斟酌後，認為均不足以影響本判決之結果，爰不
    逐一論列，附此敘明。
七、據上論結，本件上訴為無理由，判決如主文。
中　　華　　民　　國　　111 　年　　6 　　月　　21　　日
                  勞動法庭
                      審判長法  官  黃雯惠
                            法  官  華奕超
                            法  官  朱慧真
正本係照原本作成。
不得上訴。
中　　華　　民　　國　　111 　年　　6 　　月　　21　　日

  　　　　　　　　　　　　　書記官  陳永訓